【裁判字號】    99,訴,208
【裁判日期】    990803
【裁判案由】    返還借款
【裁判全文】
臺灣板橋地方法院民事判決               99年度訴字第208號
原      告  丙○○
訴訟代理人  黃子素律師
被      告  乙○○
            甲○○
上  一  人
訴訟代理人  林秀蓉律師
上列當事人間請求返還借款事件，本院於中華民國99年7 月20日
言詞辯論終結，判決如下：
    主      文
被告乙○○應給付原告新臺幣壹萬元及自民國八十二年一月一日
起至清償日止，按年利率百分之五計算之利息。
原告其餘之訴駁回。
訴訟費用由被告乙○○負擔千分之三，餘原告負擔。
本判決第一項得假執行。
原告其餘假執行之聲請駁回。
    事實及理由
壹、程序方面：
一、按訴狀送達後，原告不得將原訴變更或追加他訴，但擴張或
    減縮應受判決事項之聲明者，不在此限，民事訴訟法第255
    條第1 項第3 款定有明文。本件原告起訴，其聲明第1 項原
    為：被告等應共同給付原告新臺幣（下同）300 萬元及自民
    國79年4 月21日起至清償日止，以每年百分之5 計算之利息
    ；嗣變更為：被告等各應給付原告300 萬元，及自79年8 月
    21日起至清償日止，按年利率百分之5 計算之遲延利息。被
    告其中一人支付全部或一部款項者，另一人就已支付之範圍
    內，免除付款責任；嗣再變更為：被告甲○○應給付原告33
    2 萬元，及自79年8 月21日起至清償日止，按年利率百分之
    5 計算之遲延利息。被告乙○○應給付原告10,000元，及自
    79年8 月21日起至清償日止，按年利率百分之5 計算之遲延
    利息。核原告所為上開訴之變更係屬擴張或減縮應受判決事
    項之聲明，合於前揭法條規定，應予准許。
二、被告乙○○經合法通知，未於言詞辯論期日到場，核無民事
    訴訟法第386 條所列各款情形，爰依原告之聲請，由其一造
    辯論而為判決。
貳、實體方面：
一、原告主張：
  (一)被告乙○○長期向原告調借款項，迄至79年間雙方結算，被
    告乙○○共積欠原告30,645,000元。而被告乙○○之子女林
    麗華、林明生及被告甲○○同意替被告乙○○承擔1000萬元
    之債務，約定於79年8 月20日還款，乃於79年4 月20日共同
    開立面額1000萬元，到期日為79年8 月20日之本票（下稱系
    爭本票）予原告，作為還款之保證。期間，被告乙○○雖曾
    返還部分款項，惟其後又於79年8 月27日向原告調借705 萬
    元，被告乙○○固曾陸續開立票載發票日為81年7 月至81年
    11月間，面額共24,375,583元之支票共10紙予原告，惟其中
    3 紙經原告於81年8 月間提示，因存款不足而遭退票。被告
    乙○○乃於81年9 月24日簽立借據，同意提供被告甲○○名
    下門牌號碼台北市○○○路○段118 號房屋及其坐落土地，
    作為子女3 人還款之擔保，然雖被告乙○○提出其等3 人之
    戶籍謄本及印鑑證明以示誠意，但仍未實際設定抵押權予原
    告，且原告無法與被告乙○○聯絡，顯見被告乙○○及其子
    女並無還款之誠意。其後，原告數度向被告乙○○等人追索
    未果，乃分別於81年底提示支票2 紙，82年3 月間提示支票
    5 紙，惟斯時被告乙○○已成拒絕往來戶而無法兌現。
  (二)直至83年間，被告乙○○因原告催討甚急，乃交付由被告乙
    ○○及訴外人高泉良為共同發票人之本票10紙予原告，面額
    均為50萬元，並向原告表示，其當時要與高泉良合夥作生意
    ，要原告不要再逼其還款，生意一旦開始經營，其就會有錢
    還，故以上開10紙本票作為每月還款50萬元之擔保。惟嗣後
    被告乙○○仍未履行，原告將該10紙本票送台灣台北地方法
    院（下稱台北地院）裁定准予強制執行，詎被告乙○○竟指
    稱上開本票係其要找原告調錢之用，結果原告非但未代其調
    錢，反將之據為己有，更持向台北地院聲請裁定准予強制執
    行，而主張原告有侵占之犯行，該案經台灣板橋地方法院檢
    察署查明事實後，對原告為不起訴處分。
  (三)原告除就該等本票聲請強制執行外，並對被告乙○○提出誣
    告之告訴，被告乙○○自知理虧，乃於89年9 月26日與原告
    達成協議，承諾還款，嗣被告乙○○遭有罪判決確定，其所
    開立支票3 紙，亦未能兌現。其後，被告乙○○又於91年5
    月29簽立切結書，承諾還款，亦無下文，乙○○亦不知去向
    。
  (四)至94年間，原告無奈，僅得請求被告乙○○之子女返還渠等
    承擔之1000萬元債務，被告甲○○則自96年2 月至96年11間
    ，每月轉帳3,000 元（96年10月未轉帳，96年11月轉帳6,00
    0 元）至原告之女杜怡珊之郵局帳戶中，共轉帳33,000元，
    然又無故中止。嗣被告甲○○提議以200 萬元結清渠等承擔
    之1000萬元，並擬妥協議書內容，惟又片面反悔，原告無奈
    ，乃提起本件訴訟。
  (五)併為聲明：1.被告甲○○應給付原告320 萬元，及自79年8
    月21日起至清償日止，按年利率百分之5 計算之遲延利息；
    被告乙○○應給付原告10,000元，及自79年8 月21日起至清
    償日止，按年利率百分之5 計算之遲延利息。2.如獲勝訴判
    決，願以現金或等額之合作金庫銀行無記名可轉讓定期存單
    供擔保，請准宣告假執行。
二、被告林肅敬則抗辯：
  (一)79年間，被告林肅敬年方29歲，與原告之間並無任何金錢往
    來，只知原告為其母即被告乙○○之朋友。而原告所持之系
    爭本票係於79年時，應被告乙○○之要求，由子女三人即林
    麗華、林明生及被告甲○○共同簽發交給被告乙○○，被告
    乙○○收受後有無轉交他人或交付原告，被告林肅敬並不知
    悉，亦未曾與原告有任何之接觸，更絕無與原告約定承擔被
    告乙○○債務之事。直到82年間，原告找黑道兄弟討債，被
    告林肅敬方知原告為持票人，經向被告乙○○查證，得知被
    告乙○○雖以系爭本票向原告借款，但早款項早已清償，當
    時原告向被告乙○○表示系爭本票已撕毀而未返還。是姑不
    論被告乙○○已為清償，被告林肅敬與原告間至多僅有本票
    發票人與執票人之關係，充其量被告林肅敬僅負票據發票人
    之責任而已（惟此部分原告之請求權已因被告乙○○清償及
    罹於時效而消滅），並不能以此謂兩造間有何承擔債務之契
    約存在。
  (二)原告主張於79年間，被告乙○○有積欠其30,645,000元、調
    借750 萬元之情事，惟由其提出之證據觀之，原證1 僅為一
    張傳真紙質之數字單據，原證3 僅為支票存根、名單，其上
    均無借貸關係之記載，且無任何人（包括被告乙○○）之署
    名，原告復未提出任何有被告乙○○收到其所述借款之證據
    ，自無從以之證明被告乙○○於79年間有積欠原告上開鉅額
    款項之情事。況原告主張被告乙○○之欠款金額每次都不一
    樣，於89年9 月25日要求被告乙○○簽署清償協議書結算未
    償欠款總額為600 萬元（被證5 ），原證9 協議書隔一日就
    暴增為1400萬元，而委託黑道討債集團要求清償5300萬元，
    另於98年間發函要求清償7,130 萬元，凡此均顯示原告所稱
    被告乙○○欠款乙節，數額均係其自行拼湊而來，實不足採
    。再者，原告於94年1 月7 日寄發予被告林肅敬之存證信函
    所附系爭本票影本，其上原來並無任何「乙○○」之簽章，
    然而於本件起訴時提出之系爭本票，其上於發票人地址處卻
    蓋有「乙○○」之印文，其間緣由為何？是否涉及偽造本票
    情事？實屬有疑。
  (三)又於79年間，被告乙○○縱有以系爭本票向原告借款，惟被
    告乙○○積欠原告之債務，已為清償，即：1.被告乙○○於
    79 年8月至12月，以第一商業銀行中山分行之支票交由原告
    兌領，金額高達16,215,000元。2.被告乙○○於90年1 月至
    12月，以同上分行之支票交由原告兌領，金額高達24,940,0
    00元。3.原告於起訴狀自認被告乙○○於81年7 月至11月間
    開立支票10紙清償24,375,583元（其中3 紙退票金額為250
    萬元）。則依上開金額計算，被告乙○○已交付原告之金額
    高達6300餘萬元，依民法第322 條第1 項有關法定清償抵充
    順序之規定：「債務已屆清償期者，儘先抵充」，顯見於79
    年間被告乙○○縱有以系爭本票向原告借款之情事，該所積
    欠原告之款項早已清償。況且，被告林肅敬向被告乙○○求
    證，得知在被告乙○○清償後，原告向被告乙○○表示系爭
    本票已因清償而撕毀，才未返還，如今再持系爭本票主張權
    利，實無理由。
  (四)於96年間，原告不斷打電話騷擾被告林肅敬，稱被告乙○○
    原將每月3,000 元之老人年金讓原告領取以清償欠款，但因
    被告乙○○之信用貸款約8 萬元未還遭銀行查扣而使其無法
    領取，原告要求被告林肅敬必須代母支付該3000元，並匯至
    其女杜怡珊帳戶作為其女之生活費，否則將找被告林肅敬之
    先生拿取。由於原告每個月打無數次電話，且每次都在電話
    脅迫下方為匯款，此情並非被告林肅敬自願，惟被告林肅敬
    為求息事寧人，迫於無奈，心想至多僅負擔母親該8 萬元之
    信貸扣款期間結束，方於該期間匯款至原告指定帳戶，並無
    任何承擔債務之情形。不料，原告於96年12月起，竟找前後
    6 批討債集團，先後持系爭本票到被告林肅敬之工作場所及
    被告林肅敬之夫營業場所、林麗華之診所等處騷擾及恐嚇被
    告林肅敬及姐林麗華，要脅代母清償債務。而依臺灣高等法
    院90年度上字第765 號刑事判決所認定事實，被告乙○○僅
    欠原告約5 、600 萬元，原告卻先後委託討債集團向被告等
    主張被告乙○○之欠款高達5300萬元或7130萬元，脅迫被告
    林肅敬代母清償該龐大之金額，迫使被告林肅敬不斷更換工
    作以躲避其危害，最後迫於恐懼及無奈，在原告要求下雖明
    知無任何給付義務，仍請律師依原告要求草擬協議書，但未
    達成協議。原告又指使討債集團騷擾被告林肅敬及家人，稱
    若不代母出面償債，原告並叫人去讓診所做不下去。被告家
    人忍無可忍，乃對原告提出刑事告訴，此恐嚇之情並經檢察
    官查明，有臺灣臺北地方法院檢察署檢察官緩起訴處分書可
    稽。是被告林肅敬並無保證，亦未同意承擔被告乙○○之債
    務，對原告並無任何清償給付之義務。
  (五)併為答辯聲明：原告之訴及假執行之聲請均駁回。
三、被告乙○○未於言詞辯論期日到場，亦未提出書狀作何聲明
    或陳述。
四、查本件被告乙○○前向原告借款，至79年間雙方結算，被告
    乙○○共積欠原告30,645,000元；89年9 月26日被告乙○○
    與原告訂立清償協議書，雙方合意自協議書生效日止，原告
    對被告乙○○之債權本金為1400萬元，利息則自82年1 月1
    日起計至被告乙○○清償完畢之日止，清償資金來源為被告
    乙○○與他人合資設立商號之每月所分得之經營淨所得，扣
    除40,000元外之金額；惟被告乙○○未依約還款，其又於91
    年5 月29日出具切結書，承諾將其經營之唐朝酒店每月收入
    盈餘至少100,000 元作為還款借款之事實，業據原告提出欠
    款明細表、清償協議書及切結書等件影本為證（見本院卷第
    6 、28至30、40頁），而被告乙○○於相當時期受合法通知
    ，未於言詞辯論期日到場，復未提出任何書狀爭執或否認原
    告之主張，自堪認原告主張被告乙○○應給付其10,000元借
    款之事實為真實。惟原告主張被告乙○○應給付自79年8 月
    21日起至清償日止，按年利率百分之5 計算之遲延利息部分
    ，因其與被告乙○○已協議利息自82年1 月1 日起算，故逾
    上開範圍之利息請求，即非有當，不能准許。
五、又原告主張被告甲○○與林麗華、林明生共同承擔被告乙○
    ○1000萬元之債務，並於79年4 月20日共同開立系爭本票予
    原告，作為還款之保證，固據提出系爭本票影本1 紙為證，
    被告甲○○雖供承系爭本票為其與林麗華、林明生共同簽發
    ，惟否認有債務承擔之情事，並以前開情詞置辯，是此部分
    應審究者被告甲○○與林麗華、林明生是否本於承擔被告乙
    ○○1000萬元借款債務之意思，而共同簽發系爭本票予原告
    ？經查：
  (一)按第三人與債權人訂立契約承擔債務人之債務者，其債務於
    契約成立時，移轉於該第三人，民法第300 條定有明文。又
    債務之承任（即承擔），乃第三人與債權人或債務人所為以
    移轉債務為標的之契約，依法須第三人與債權人訂立契約，
    承擔債務人之債務，或與債務人訂約而經債權人承認而始克
    生效，最高法院20年上字第2017號判例亦可資參照。查系爭
    本票固為被告甲○○與林麗華、林明生共同簽發，惟簽發本
    票之原因甚夥，尚難以原告持有系爭本票即證明被告甲○○
    、林麗華、林明生有與原告訂立契約承擔被告乙○○之債務
    。原告雖再主張被告甲○○確有承擔債務之意思，且被告甲
    ○○及林明正、林麗華承擔1000萬元之債務原因為：1.被告
    乙○○於76年間，以被告甲○○當時男友之父鐘金鐘名下之
    不動產設定抵押權予原告之姐陳茱香，擔保500 萬元範圍內
    之債權，2.被告乙○○又於78年間，以林明正之妻舅配偶張
    翠蓉名下不動產設定抵押權予原告之姐阮陳梅香，擔保600
    萬元範圍內之債權。嗣被告乙○○表示上開2 筆設定均需塗
    銷，原告則要求被告乙○○另供擔保，被告乙○○無法提供
    其他擔保，僅得以子女3 人承擔債務之方式作為還款之方式
    ，被告甲○○及林明正為求能順利塗銷各該與自身有關之抵
    押權設定，乃商得林麗華同意，共同承擔該1000萬之債務云
    云，並提出他項權利證明書、抵押權設定契約書、他項權利
    移轉（變更）契約書等件影本為證（見本院卷第301 至305
    頁），然此亦為被告甲○○所否認，並辯稱：鐘金鐘之子與
    其從來不是男女朋友關係，況且原告所提資料，不論權利人
    （陳茱香、阮陳梅春）或義務人（鐘金鐘、張翠蓉）均非本
    件當事人，均屬與本件無關之第三人間之債權債務擔保情形
    ，不僅與被告甲○○無關，且被告甲○○及林明正、林麗華
    3 人均不知原告所主張之擔保設定或塗銷之情，被告甲○○
    （及林明正、林麗華）自然絕無可能在當年同意為其承擔債
    務等語，而原告並未出確實證據證明被告甲○○及林明正、
    林麗華於當時確因上述原因而承擔被告乙○○1000萬元之借
    款債務，故其此部分主張尚難採取。
  (二)原告又主張被告乙○○於91年5 月29日簽立上開切結書後即
    不知去向，至94年間，原告僅得請求被告乙○○之子女返還
    渠等承諾分擔之1000萬元部分，被告甲○○自96年2 月至11
    間，每月轉帳3,000 元（96年10月未轉帳，96年11月轉帳6,
    000 元）至原告之女杜怡珊之郵局帳戶中，共轉帳33,000元
    ，然又無故中止，嗣被告甲○○提議以200 萬元結清渠等應
    分擔之1000元，並擬妥協議書內容，惟又片面反悔，可見被
    告甲○○有承擔被告乙○○1000萬元債務之意思云云，且另
    提出存證信函、原告之女杜怡珊之郵局存摺節本及協議書稿
    等件影本為證（見本院卷第41至48頁）。然查，被告甲○○
    抗辯：因於96年間，原告不斷打電話騷擾，稱被告乙○○原
    將每月3,000 元之老人年金讓原告領取以清償欠款，但被告
    乙○○之信用貸款約8 萬元未還遭銀行查扣而使其無法領取
    ，原告要求伊代母支付該3,000 元，並匯至其女杜怡珊帳戶
    作為其女之生活費，否則將找伊夫拿取，伊為求息事寧人，
    迫於無奈，心想至多僅負擔母親該8 萬元之信貸扣款期間結
    束，方於該期間匯款至原告指定帳戶等語，參酌原告所提出
    其於96年12月31日製作之「乙○○欠債明細表」，戴有「…
    以上6 筆欠款本金17,667,000＋利息53,742,000＝71,409,0
    00  扣代領老人年金3,000*93-1~~96-12*36期 ＝108,000─
    ──本利合計71,300,000」之情（見本院卷第84頁），顯見
    被告甲○○上開抗辯尚非無稽，應可採信。另上開協議書稿
    係記載：「立協議書人：丙○○（以下簡稱甲方）及林麗華
    、林明生、林肅敬（以下簡稱乙方），因甲方持有票面金額
    為新台幣壹仟萬元整之本票（本票號碼：TH009451；發票人
    ：林麗華、林明生、林肅敬；發票日：民國79年4 月20日；
    到期日：民國79年8 月20日，以下簡稱系爭本票），雙方達
    成協議，內容如下：一雙方協議由乙方給付甲方新台幣貳佰
    萬元整，甲方同時返還所持有之系爭本票正本於乙方。二甲
    方拋棄系爭本票其餘一切請求，日後不得向林麗華、林明生
    、林肅敬為其餘請求。三自簽立本協議書之日起，乙○○女
    士對外之一切債務，均與林麗華、林明生、林肅敬無關，甲
    方不得以任何理由親自或委由第三人向乙方要求任何債務。
    四本契約壹式四份，由甲、乙雙方各執壹紙為憑。」等語，
    並未表明原告持有系爭本票之原因係被告甲○○與林麗華、
    林明生承擔被告乙○○借款債務1000萬元之故，是亦難以被
    告甲○○與林麗華、林明生曾草擬上開協議書稿，而推認其
    等於79年4 月20日共同簽發系爭本票時有承擔被告乙○○10
    00萬元借款債務之意思，故原告上開主張亦非無足取。
六、綜上所述，原告依消費借貸之法律關係，請求被告乙○○給
    付10,000元及自82年1 月1 日起至清償日止，按年利率百分
    之5 計算之利息，為有理由，應予准許；原告逾上開範圍之
    利息請求，及依債務承擔及消費借貸之法律關係，請求被告
    甲○○給付320 萬元及自79年8 月21日起至清償日止，按年
    利率百分之5 計算之利息，為無理由，應予駁回。
七、本件原告勝訴部分，係屬所命給付之金額未逾50萬元之判決
    ，應依職權宣告假執行。至原告敗訴部分，因假執行之聲請
    因訴之駁回而失所附麗，應併予駁回。
八、本件事證已臻明確，原告與被告甲○○其餘主張、攻擊防禦
    方法及所提之證據，經審酌後認於本判決結果不生影響，爰
    不一一論述，附此敘明。
據上論斷，本件原告之訴為一部有理由、一部無理由，依民事訴
訟法第第385 條第1 項前段、79條、第389 條第1 項第5 款，判
決如主文。
中    華    民    國    99    年    8     月    3     日
                  民事第一庭    法  官  高文淵
上列正本係照原本作成
如對本判決上訴，須於判決送達後20日內向本院提出上訴狀
中    華    民    國    99    年    8     月    3     日
                                書記官  黃瀅螢

司法院資訊處製作；財團法人民間司法改革基金會備份。
